【裁判字號】    89,上訴,3525
【裁判日期】    890907
【裁判案由】    偽造文書等
【裁判全文】
臺灣高等法院刑事判決                          八十九年度上訴字第三五二五號
    上  訴  人  臺灣板橋地方法院檢察署檢察官
    被      告  丁○○
                乙○○
右上訴人因被告偽造文書等案件，不服臺灣板橋地方法院八十八年度訴字第一六０三
號，中華民國八十九年九月七日第一審判決（起訴案號：臺灣板橋地方法院檢察署八
十七年度偵字第二七二八二號、八十八年度偵字第八一八號）提起上訴，本院判決如
左：
    主  文
上訴駁回。
    理  由
一、公訴意旨略以：被告丁○○、乙○○二人自民國八十四年間某日起，以丁○○擔
    任負責人之樺翰交通有限公司名義，招募民間互助會，每會新台幣（下同）二萬
    元，會首連同會員共計三十九人，會期自八十五年六月十日起至八十七年十一月
    十日止，自八十五年七月十日起每月十日在台北縣土城市○○街二十三巷十五號
    開標，每三、六、九、十二月之二十五日各加標一次，並以於未書明標單字樣之
    投標紙張上填載得標人及利息金額，依填載最高利息者得標，活會會員扣除當次
    開標利息數額後繳付會款，而死會仍繳付全額之方式開標，詎丁○○、乙○○竟
    意圖為自己不法之所有，基於詐欺及偽造文書之概括犯意聯絡，先後於八十六年
    三月二十五日、八十六年五月十日、八十六年十一月十日及不詳時日，利用多數
    會員互不相識之機會，冒用互助會單上今翔交通公司、宏昇印刷、樺隆紙器公司
    等名義，並於投標紙張上偽造上開會員之署押及擬標之金額，偽造上開會員之標
    單，持以行使投標，而向各活會會員詐取會款，足以生損害於上開被冒名之會員
    及各該次會活會之會員；另明知週轉困難，已無清償之能力，仍意圖為自己不法
    之所有，承前之概括犯意聯絡，自八十六年九月間起至八十七年七月間止，在台
    北市○○街一四九號，以急需借款為由，由被告乙○○出面向甲○○借款，再由
    乙○○或丁○○前往取款，並交予以「生捷企業有限公司」「丁○○」為發票人
    之本票以為擔保，致甲○○陷於錯誤，而陸續借款一百九十五萬二千二百四十元
    予乙○○、丁○○二人；丁○○、乙○○二人復意圖為自己不法之所有，承前之
    概括犯意聯絡，自八十六年十月二十起至八十七年十月十五日止，在台北縣土城
    市○○街二十三巷十五號等處，由丁○○或乙○○向丙○○佯稱急需用款，向丙○○借款或借取支票向他人調現，再由乙○○前往取款或取票，而簽發以「乙○○」或「丁○○」為發票人之本票或支票交予丙○○以為擔保，使丙○○陷於錯
    誤，陸續借款或借貸支票予丁○○及乙○○二人，先後借得現金及票款之金額共
    計七百餘萬元，因認被告二人涉犯刑法第二百十六條、第二百十條行使偽造私文
    書罪嫌及刑法第三百三十九條第一項詐欺取財罪嫌云云。
二、按「犯罪事實應依證據認定之，無證據不得推定其犯罪事實」，刑事訴訟法第一
    百五十四條定有明文。次按「刑法第二百十條偽造私文書罪之成立，以足生損害
    於公眾或他人為要件。所謂足生損害，固不以實已發生損害為必要，然亦須有足
    以生損害之虞者，始足當之，若其僅具偽造形式，而實質上並不足以生損害之虞
    者，尚難構成偽造私文書罪。」（參最高法院著有八十四年台上字第二四五七號
    裁判要旨）。因此被告雖有偽造文書之形式，然被偽造之名義人並無足生損害之
    虞時，即與偽造私文書罪之構成要件不該當，而應為無罪之諭知。又按「刑法第
    三百三十九條第一項詐欺罪之成立，以意圖為自己或第三人不法所有，以詐術使
    人將本人或第三人之物交付為要件。所謂以詐術使人交付，必須被詐欺人因其詐
    術而陷於錯誤，若其所用方法，不能認為詐術，亦不致使人陷於錯誤，即不構成
    該罪。」（參最高法院著有四十六年台上字第二六０號判例要旨）。因此苟無直
    接或間接證據，足資證明被告確有詐欺之不法所有意圖及行使詐術者，即與詐欺
    罪之構成要件不該當，自應諭知無罪之判決。
三、訊據被告丁○○及乙○○均堅決否認有何偽造文書及詐欺取財犯行，被告丁○○
    辯稱：伊未主持互助會務，亦未曾代收會款，平日借款皆由乙○○處理等語，被
    告乙○○辯稱：伊因樺翰交通有限公司資金週轉困難，以其他會員名義標會，均
    徵得各該會員同意，係屬借標而非冒標，又伊向甲○○、丙○○借款之際，已告
    知經濟狀況不佳，未予詐騙。公訴人認被告二人涉有前揭犯嫌，無非以告訴人甲○○、丙○○等之指訴，及證人即宏昇印刷負責人甲○○、今翔交通公司負責人
    丙○○、樺隆紙器公司負責人許龍義等人之指證為主要論據。
四、經查：
  (一)、關於偽造文書罪部分：
    １、被告乙○○與告訴人二人間有借標之合意，已與偽造文書罪不侔，況告訴人
        丙○○既於開標時在場，倘被告冒其名義得標，丙○○豈有不知之理，若被
        告等事前未獲借標之許可，又豈有甘冒不韙，當著丙○○面冒丙○○之名投
        標並得標﹖另樺隆紙器公司負責人許龍義雖於偵查中否認該公司有借標情事
        ，然該公司究於何時得標，得標金額為何，未據陳明，公訴人復不究明，亦
        無何舉證以供調查，與之對照告訴人前開非無瑕疵可指之指訴及被告等之辯
        解，參以各該互助會員就得標與否，有是否應負繳息義務之利害關係，亦難
        遽予信實，此外復查無被告等被指偽造及行使之私文書可供調查，自不能率
        爾認定被告二人確有行使偽造私文書之犯行。
    ２、上訴人以：被告乙○○係以宏昇公司及今翔公司名義標取會款之後，始與告
        訴人甲○○、丙○○二人洽商可否借標，足認被告乙○○於未經授權、同意
        之際，即擅自以宏昇公司、今翔公司名義標取會款，而有偽造文書之嫌。按
        從前揭論述可以得知，上訴人所爭執的，不在於被告乙○○借告訴人二人名
        義標取會款是否經告訴人同意之問題，而在於此同意是在告訴人事後得知時
        才允許的，所以被告乙○○於標取會款之際既未經告訴人授權或同意，即可
        成立偽造文書罪責。惟依據上揭實務見解，偽造文書罪之成立，須以足生損
        害之虞為要件，而本案被告乙○○於借標告訴人之活會後，並許以自己之活
        會予告訴人，從此外觀事實，可見告訴人仍擁有該互助會之活會會員資格及
        權利，告訴人並無損害之虞，核與偽造文書之要件不符，自不成立偽造文書
        罪。
    ３、而有關標會事宜，均由被告乙○○全權處理，被告丁○○並未插手，此點亦
        經被告乙○○供陳明確。雖然告訴人指陳被告丁○○於互助會開標時亦在場
        ，非但未提出確切證據供法院調查，標單是否由被告丁○○所擬，且縱當時
        確在場，然並無證據證明其有積極參與標會之行為，故無法僅以告訴人之泛
        指，即認定被告丁○○涉有偽造文書之罪責。
  (二)、關於詐欺罪部分：
    １、綜據告訴人甲○○、丙○○所述內容，足見向告訴人二人洽借金錢之人為乙○○，告訴人出借金錢之對象亦係乙○○，而乙○○向告訴人等借款次數甚
        多，且一度有借有還，非全數未遵期償還，而其嗣後因週轉不靈，向告訴人
        等借款，並未掩飾其經濟困難，亟需資金挹注之窘迫景況，告訴人等見之，
        猶基於情誼及憐憫而允貸，自無從證明被告乙○○有何詐欺取財之行為，亦
        難據以認定被告乙○○於借款伊始有何不法所有之意圖及詐害告訴人之犯意
        ，及施用何詐術使告訴人等陷於錯誤，而交付財物予被告，核與詐欺取財罪
        之構成要件鑿枘不入，即不能以被告乙○○嗣後未依約返還借款，拖欠迄今
        ，即對被告二人繩以詐欺取財罪名。
    ２、上訴人所指摘者為：被告乙○○於向告訴人二人借款之時，明知自己已無清
        償之能力，還隱瞞此重要事實而向告訴人借票或借款，應具有詐欺之故意；
        且被告丁○○曾經主持告訴人等參加之互助會，與被告乙○○又為同財共居
        之夫妻，對於被告乙○○詐欺借款事宜，理應具有共同詐欺之犯意，不應以
        被告丁○○未出面借款，即認為無詐欺之犯行。惟上訴人所稱被告二人向告
        訴人借款之際，每月之收入，僅能支應利息之給付，顯見已無清償之能力云
        云。此項推論，似嫌率斷，蓋經營公司，營運本有盈虧，入不敷出時，公司
        即需資金週轉，使其轉虧為盈，若最後無法經營時，即應依公司相關法令之
        規定，為公司重整或宣告倒閉等措施因應，是以於公司有虧損時，即認為該
        公司已無清償之能力，無乃速斷，退而言之，即認被告已無清償之能力，但
        告訴人等之所以借款予被告，告訴人甲○○是基於多年朋友之情誼及憐憫同
        情之心，另告訴人丙○○則是基於昔日雇傭關係而幫忙，如此於原審審理中
        均經告訴人陳述明確，則可以肯定的是，告訴人等交付借款予被告，並非因
        被告有施用任何詐術。從以上之客觀事實，依經驗法則為判斷，並參酌前揭
        實務上對詐欺罪成立要件之說明，被告乙○○（因告訴人均指明向其等借款
        之人為乙○○）向告訴人所借之款項，並非以詐欺取得，而不成立詐欺罪。
        茲被告乙○○既無詐欺之犯行，則共同被告丁○○即非詐欺罪之共犯，亦不
        應以詐欺罪相繩。
    ３、告訴人二人係因為借予被告之會款及借款無法取回，而要求被告等清償，此
        顯屬當事人間債權債務之糾葛，應循民事相關規定請求償還，始為正途，併
        予敘明。
五、綜上所陳，被告乙○○借標告訴人之活會，並許以自己之活會與告訴人，從客觀
事實而言，告訴人並無生損害之虞，與偽造文書罪之構成要件未合，而告訴人亦
    無法提出明確證據證明標單為被告丁○○所擬，足認其辯稱互助會事宜為乙○○
    全權處理，其並未參與等情尚屬可採。又被告乙○○既非向告訴人二人施用詐術
    而取得借款，而係告訴人二人基於情誼及憐憫才借款供其週轉，足認其辯稱未詐
    欺告訴人等情尚屬正當，因此亦無成立詐欺罪之餘地。檢察官所舉證據尚不足證
    明被告二人確有偽造文書及詐欺之犯行。此外本院復查無其他確切證據足資認定
    被告二人確有偽造文書及詐欺之犯行，因不能證明被告二人犯罪，原審為無罪之
    諭知，核無不合。檢察官上訴意旨以被告乙○○於未經授權、同意之際，即擅自
    以宏昇公司、今翔公司名義標取會款，有偽造文書之嫌，又被告二人於借款之際
    ，每月收入僅能支付利息之給付，顯見已無清償之可能，猶隱瞞此重要事實，因
    認被告乙○○有詐欺之故意，及被告二人係夫妻，同財共居，被告丁○○雖未出
    面借款，仍有知情之可能，即不可採，是上訴非有理由，應予駁回。
六、被告丁○○、乙○○二人經合法傳喚，無正當理由不到庭，爰不待其陳述，逕行
    判決。
據上論斷，應依刑事訴訟法第三百七十一條、第三百六十八條判決如主文。
本案經檢察官郭啟東到庭執行職務。
中      華      民      國      九十      年     二     月    二十七    日
                              臺灣高等法院刑事第二十一庭
                                  審判長法  官  葉  騰  瑞
                                        法  官  莊  明  彰
                                        法  官  黃  國  忠
右正本證明與原本無異。
不得上訴。
                                        書記官  劉  貞  達
中      華      民      國      九十      年      三      月     二     日


司法院資訊處製作；財團法人民間司法改革基金會備份。
